【裁判字號】    99,訴緝,75
【裁判日期】    991125
【裁判案由】    重傷害等
【裁判全文】
臺灣桃園地方法院刑事判決              99年度訴緝字第75號
公  訴  人  臺灣桃園地方法院檢察署檢察官
被      告  呂昱慶
指定辯護人  本院公設辯護人  彭詩雯
上列被告因重傷害等案件，經檢察官提起公訴（90年度偵字第16
246 號），本院判決如下：
   主  文
呂昱慶共同以非法方法，剝奪人之行動自由，處有期徒刑伍月，
如易科罰金，以銀元佰元即新臺幣玖佰元折算壹日。
    事  實
一、緣劉國清（經本院另行判決確定）曾多次與翁茂景之女友張
    綠蓉用餐，致翁茂景不悅，雙方乃發生嫌隙，詎劉國清竟因
    而心生不滿，與呂昱慶、呂美和（經本院另行判決確定）及
    真實姓名年籍不詳綽號「阿成」（音譯）之成年男子，共同
    基於傷害人之身體及剝奪人之行動自由之犯意聯絡，於民國
    90年7 月19日中午12時30分許，由劉國清駕車搭載呂昱慶、
    呂美和及「阿成」，至址設桃園縣中壢市○○路○ 段386 號
    之「三合汽車修車廠」前，由呂美和下車以修車為由，將翁
    茂景誘騙步出前開修車廠後，呂昱慶、呂美和及「阿成」即
    共同持用呂美和所有具鋸齒之不詳刀械1 把（無證據可證係
    屬槍砲彈藥刀械管制條例所列管之刀械）架住翁茂景脖子，
    而將翁茂景強押上車，且隨即在車上以麻袋1 個套住翁茂景
    之頭部，繼之由劉國清將車駛往桃園縣中壢市○○○路 330
    號旁之工地，而剝奪翁茂景之行動自由，期間呂昱慶、呂美
    和及「阿成」更於汽車行駛中共同毆打翁茂景。迨駛至前開
    工地後，劉國清即坐於車上等待，而呂昱慶、呂美和、「阿
    成」則將翁茂景押下車，並推由其中1 人持上開刀械將翁茂
    景右手之手指砍傷後駕車離去，致翁茂景受有右手第5 指近
    端指節截肢傷、第4 指部分遠端指節截肢傷併近端指節指骨
    骨折併肌腱斷裂、第3 指裂傷等傷害（傷害部分業經撤回告
    訴）。嗣因翁茂景報警處理，並循線查獲呂昱慶，始知悉上
    情。
二、案經翁茂景訴由桃園縣警察局中壢分局報請臺灣桃園地方法
    院檢察署檢察官偵查後提起公訴。
    理  由
壹、程序事項：
一、按被告以外之人於審判外向法官所為之陳述，得為證據。被
    告以外之人於偵查中向檢察官所為之陳述，除顯有不可信之
    情況者外，得為證據；被告以外之人於審判外之陳述，雖不
    符前4 條之規定，而經當事人於審判程序同意作為證據，法
    院審酌該言詞陳述或書面陳述作成時之狀況，認為適當者，
    亦得為證據，刑事訴訟法第159 條之1 、第159 條之5 分別
    定有明文。本案證人翁茂景、張綠蓉分別於警詢、偵查及本
    院另案審理（91年度訴字第297 號）中所為之陳述、證述，
    經被告呂昱慶及其指定辯護人於本院審理中均表示無意見而
    同意作為證據，且本院審酌該陳述作成時之狀況並無瑕疵之
    情狀存在而認為適當，亦復查無顯有不可信之情況存在，揆
    諸上開說明，自得為證據。
二、本案認定犯罪事實所引用之本案卷內所有卷證資料（包含文
    書證據、物證等證據），並無證據證明係公務員違背法定程
    序所取得，且被告及其指定辯護人，於本院審理終結前就卷
    內所有之卷證資料之證據能力均表示無意見，又卷內之文書
    證據，亦無刑事訴訟法第159 條之4 之顯有不可信之情況與
    不得作為證據之情形，則依刑事訴訟法第159 條之5 之規定
    ，本案認定犯罪事實所引用之本案卷證所有文書證據、物證
    等證據，均有證據能力。
貳、實體事項：
一、上揭犯罪事實，業據被告呂昱慶於本院審理中坦承不諱，並
    核與證人翁茂景、張綠蓉分別在警詢、偵查、本院91年度訴
    字第297 號審理中所陳述、證述之情節，及同案被告劉國清
    於本院97年度訴緝字第128 號審理中之供述相符，此外，復
    有行政院衛生署桃園醫院診斷證明書、國軍桃園總醫院附設
    民眾診療服務處診斷證明書、國軍桃園總醫院91年5 月6 日
    （91）濟品字第1554號函、受傷照片等件在卷可稽，足認被
    告之自白與事實相符，而可採信，是本案事證明確，被告犯
    行洵堪認定，應依法論科。
二、按本案被告呂昱慶於為上開犯行後，刑法部分條文業經修正
    公布，並於95年7 月1 日施行。修正後刑法第2 條第1 項之
    規定，係規範行為後法律變更所生新舊法律比較適用之準據
    法，於修正後刑法施行後，應適用新法第2 條第1 項規定之
    從舊從輕之原則為比較，適用最有利於行為人之法律。比較
    時應就罪刑有關之共犯、未遂犯、想像競合犯、牽連犯、連
    續犯、結合犯，以及累犯加重、自首減輕暨其他法定加減原
    因（如身分加減）與加減例等一切情形，綜其全部罪刑之結
    果而為比較（最高法院95年度第8 次刑事庭會議決議參照）
    。又如涉及裁量權行使者，須於裁量行使時，方有比較適用
    問題，如易科罰金、易服勞役、緩刑及保安處分之宣告等。
    故前述一般綜合罪刑之結果而為比較，以決定罪刑之適用時
    ，不就易科罰金等列為比較，必須已決定為緩刑、保安處分
    之宣告，所處之刑得易科罰金或易服勞役時，始就各該緩刑
    等部分決定其適用標準，此部分得予割裂適用，是為例外。
    就易科罰金、易服勞役而言，則應依修正後刑法第2 條第 1
    項規定，分別適用最有利於行為人之法律（最高法院95年度
    臺上字第5125、5343、6171號判決意旨參照）。至行為後刑
    法條文經修正，惟無有利、不利情形，應適用裁判時法（最
    高法院95年度第21次刑事庭會議決議參照）。經查：
    (一)關於法定罰金刑最低度部分：修正前刑法第33條第5 款規
      定為銀元1 元（並依罰金罰鍰提高標準條例第1 條前段規
      定提高10倍後，折算為新臺幣30元）以上，修正後刑法第
      33條第5 款則修正為新臺幣1,000 元以上，以百元計算，
      自以行為時之法律有利於被告。
    (二)關於共犯部分：修正前刑法第28條規定：「二人以上共同
      實施犯罪之行為者，皆為正犯」；新法修正施行後，將「
      實施」改為「實行」，而成為：「二人以上共同實行犯罪
      之行為者，皆為正犯」，其修正理由係為釐清陰謀共同正
      犯、預備共同正犯、共謀共同正犯是否合乎本條規定之正
      犯要件。而本案被告既與劉國清、呂美和及「阿成」就上
      開犯行間有犯意聯絡及行為分擔，即屬實行犯罪行為之正
      犯，不論依修正前、後之規定，皆屬共同正犯，故修正後
      之規定並未較有利於被告。
    (三)關於易科罰金部分：修正前刑法第41條前段規定：「犯最
      重本刑為5 年以下有期徒刑以下之刑之罪，而受6 個月以
      下有期徒刑或拘役之宣告，因身體、教育、職業、家庭之
      關係或其他正當事由，執行顯有困難者，得以（銀元） 1
      元以上（銀元）3 元以下折算1 日，易科罰金。但確因不
      執行所宣告之刑，難收矯正之效，或難以維持法秩序者，
      不在此限。」並依罰金罰鍰提高標準條例第2 條規定，就
      易科罰金折算1 日之數額提高為100 倍。修正後刑法第41
      條前段規定：「犯最重本刑為5 年以下有期徒刑以下之刑
      之罪，而受6 個月以下有期徒刑或拘役之宣告者，得以新
      臺幣1,000 元、2,000 元或3,000 元折算1 日，易科罰金
      。但確因不執行所宣告之刑，難收矯正之效，或難以維持
      法秩序者，不在此限。（此條文嗣後再於99年1 月1 日修
      正公布施行，惟該次修正僅係刪除「個」字以使法律用語
      明確，尚非屬法律變更）」，而罰金罰鍰提高標準條例第
      2 條有關易科罰金折算1 日之數額提高倍數規定，即不再
      適用；比較修正前後之易科罰金折算標準，亦以修正前刑
      法第41條前段之規定較有利於被告。
    (四)綜上所述，本案自應依修正後刑法第2 條第1 項前段，適
      用修正前刑法之規定。至於修正前刑法第302 條第1 項之
      剝奪行動自由罪，其法定罰金刑之貨幣單位及數額，依修
      正後刑法施行法第1 條之1 第1 項、第2 項但書規定修正
      貨幣單位為新臺幣，數額則提高為3 倍，惟罰金刑之輕重
      並未因幣別及提高倍數所應適用法律之更迭而有異致，亦
      即，修正前後本罪法定罰金刑之最高度輕重相同，自無有
      利、不利之情形，即無比較適用之問題，尚非刑法第2 條
      第1 項所指之法律變更，故上開所述法定罰金刑之貨幣單
      位及數額規定，應依一般法律適用原則，適用裁判時法。
三、核被告呂昱慶所為，係犯刑法第302 條第1 項之以非法方法
    剝奪人之行動自由罪。被告與劉國清、呂美和及「阿成」，
    就上開犯行間具有犯意聯絡及行為分擔，為共同正犯。爰審
    酌劉國清與翁茂景僅因細故生有嫌隙，竟即夥同被告等人砍
    傷翁茂景之手指，其等之犯罪動機及手段均屬可議，惟念及
    被告於犯後坦承犯行，態度尚可，並已由劉國清出面與翁茂
    景達成和解，有刑事撤回告訴狀1 紙附卷可參，再兼衡翁茂
    景因本案所受傷勢輕重等一切情狀，量處如主文所示之刑，
    並諭知易科罰金之折算標準。至具鋸齒之不詳刀械1 把，雖
    係同案共犯呂美和所有，且供與被告等人共犯本案妨害自由
    犯行所用之物，惟因未據扣案，為避免將來執行之不便，故
    與用以套於翁茂景頭部，但無積極證據可認係被告等人所有
    之麻袋1 個，均不諭知沒收之宣告，附此敘明。
四、末查：被告所犯上開之罪之時間，雖係在96年4 月24日以前
    ，惟因被告係在中華民國九十六年罪犯減刑條例施行前即由
    本院發佈通緝，迄99年9 月2 日始因通緝到案而接受審判，
    故依該條例之規定，不得減刑，再予敘明。
五、不另為公訴不受理部分：
    (一)公訴意旨略以：被告與劉國清、呂美和及「阿成」共同持
      刀械1 把砍傷翁茂景右手手指後，致使翁茂景受有右手第
      5 指近端指節截肢傷、第4 指部分遠端指節截肢傷併近端
      指節指骨骨折併肌腱斷裂、第3 指裂傷等傷害，因認被告
      此部分係涉犯刑法第278 條第1 項重傷害罪嫌等語。
    (二)按告訴或請求乃論之罪，未經告訴、請求或其告訴、請求
      經撤回或已逾告訴期間者，應諭知不受理之判決；告訴乃
      論之罪，對於共犯一人告訴或撤回告訴，其效力及於其他
      共同，刑事訴訟法第303 條第3 款、第239 條前段分別定
      有明文。
    (三)經查：告訴人翁茂景所受前開傷害之結果，經本院於91年
      度訴字第297 號另案審理中函詢國軍桃園總醫院後，該院
      乃係函覆略以：該員（即翁茂景）屬於手指部分之機能障
      礙，不能認定為一肢以上之機能完全喪失等語，有該院91
      年5 月6 日（91）濟品字第1554號函在卷可按，且翁茂景
      於該另案審理中亦陳稱：「．．．現右手第5 指有截指，
      有影響到我右手掌使用功能，但並未全部喪失。」等語在
      卷（見本院91年度訴字第297 號卷91年3 月27日訊問筆錄
      ），足認翁茂景所受前開傷害尚不構成被告行為時即修正
      前刑法第10條第4 項第4 款所稱之重傷害。準此，被告此
      部分所為，自核與刑法第278 條第1 項重傷害之構成要件
      有間，而應僅構成刑法第277 條第1 項普通傷害罪，公訴
      人前開所認，尚有未洽。又刑法第277 條第1 項傷害罪，
      依同法第287 條規定，須告訴乃論，而本案茲據翁茂景具
      狀對同案被告劉國清撤回告訴，有刑事撤回告訴狀1 份在
      卷可查（見本院97年度訴緝字第128 號卷第43頁），則揆
      諸上開說明，其撤回告訴之效力自及於共犯即本案被告，
      是本應就被告所犯此部分之普通傷害犯行諭知公訴不受理
      ，惟因公訴人認此部分如成立犯罪，與前開經本院論罪科
      刑之妨害自由犯行，具修正前刑法第55條牽連犯之裁判上
      一罪關係，故爰不另為公訴不受理之諭知。
據上論斷，應依刑事訴訟法第299 條第1 項前段，刑法第2 條第
1 項前段、第302 條第1 項，95年7 月1 日修正施行前刑法第28
條、第41第1 項前段，廢止前罰金罰鍰提高標準條例第2 條，刑
法施行法第1 條之1 第1 項、第2 項前段，判決如主文。
中    華    民    國    99    年    11    月    25    日
                    刑事第十庭  審判長法  官  江德民
                                      法  官  華奕超
                                      法  官  蘇昌澤
以上正本證明與原本無異。
如不服本判決應於收受判決後10日內向本院提出上訴書狀，並應
敘述具體理由。其未敘述上訴理由者，應於上訴期間屆滿後20日
內向本院補提理由書( 均須按他造當事人之人數附繕本) 「切勿
逕送上級法院」。
                                      書記官  李佳穎
中    華    民    國    99    年    11    月    29    日
附錄論罪科刑依據之法條：
中華民國刑法第302條
（剝奪他人行動自由罪）
私行拘禁或以其他非法方法，剝奪人之行動自由者，處5 年以下
有期徒刑、拘役或3 百元以下罰金。
因而致人於死者，處無期徒刑或7 年以上有期徒刑，致重傷者，
處3 年以上10年以下有期徒刑。
第 1 項之未遂犯罰之。

司法院資訊處製作；財團法人民間司法改革基金會備份。
